臺灣宜蘭地方法院民事判決　　　　　　　　 96年度醫字第3號
原　　　告　甲○○
訴訟代理人　金志雄律師
被　　　告　行政院衛生署宜蘭醫院
法定代理人　丙○○
被　　　告　己○○
上二人共同
訴訟代理人　楊德海律師
被　　　告　行政院衛生署花蓮醫院
法定代理人　庚○○
訴訟代理人　戊○○
被　　　告　丁○○
訴訟代理人　謝華凱律師
上列當事人間請求損害賠償事件，經本院於民國96年11月 8日言
詞辯論終結，判決如下：
    主  文
原告之訴及假執行之聲請均駁回。
訴訟費用新臺幣玖仟肆佰玖拾捌元由原告負擔。
　　事實及理由
一、原告起訴主張：
  (一)原告於民國94年 4月22日因膽管結石併其他膽囊炎至被告行
    政院衛生署花蓮醫院就醫，經該院醫師即被告丁○○負責診
    治並為膽囊切除手術至95年 4月29日出院後改門診治療，原
    告並於94年5月6日回診，為創傷處置及換藥。嗣於94年 5月
    12日原告遵被告丁○○之醫囑，就近至被告行政院衛生署宜
    蘭醫院就診為手術傷口拆線之準備，經該院醫院即被告己○
    ○處理手術拆線完成。詎於94年 5月13日原告在家因噴嚏後
    手術傷口又行裂開，且腹部因感染發炎而疼痛，故再行入院
    為深部複雜創傷處理，迄94年5月16日才出院。
  (二)被告丁○○醫師於手術後傷口縫線顯有疏失，致手術傷口感
    染發炎長久不能癒合，直至94年 5月12日傷口仍有滲漏。而
    被告己○○醫師於94年 5月12日診治時，在原告手術傷口仍
    有滲漏並感染發炎情況下，除未先行處理傷口即貿然處理手
    術傷口拆線，至原告傷口又行崩裂而再入院為深部複雜創傷
    處理。依此，被告丁○○醫師及己○○醫師因疏失及未盡醫
    療契約之注意義務，致原告因縫線、拆線治療錯誤致手術傷
    口崩裂及傷口感染發炎而再接受手術治療，顯有業務過失行
    為及醫療契約之債務不履行行為，依法自應負賠償之責。
  (三)本件被告丁○○醫師及己○○醫師之醫療過失，業如前述，
    而被告醫院分別為其二人之僱用人，依民法第184條第1項前
    段、第185條第1項及第188條第1項之侵權行為損害賠償規定
    ，被告丁○○醫師及己○○與被告醫院應連帶負損害賠償之
    責。另被告丁○○醫師及己○○於本件醫療契約之履行，為
    被告醫院之履行輔助人，是被告醫院應與自己之故意過失負
    同一責任，而被告丁○○醫師及己○○醫師既有醫療業務執
    行之過失，則被告丁○○醫師及己○○與被告醫院應連帶負
    損害賠償之責，此乃不真正連帶債務。原告請求法院依債務
    不履行請求權、侵權行為損害賠償請求權之順序為審酌。另
    學說對侵權行為責任與契約責任二法律關係之競合，採請求
    權規範競合說，即並非二個獨立請求權併存而實質上僅生一
    個請求權，依此，債務不履行之舉證責任於侵權行為部分亦
    得主張之，亦即債權人僅須證明受有損害，餘由行為人證明
    無疏於注意義務之情形。
  (四)原告請求損害賠償金額之計算條列如下：
  1.醫療費用計新臺幣（下同）25,655元。
  2.原告職業為計程車司機，因被告之過失行為致再次手術治療
    及休養共計3月，原告不能駕車謀生，共計損失115,890元。
  3.原告因被告之醫療疏失行為，致再行手術治療，除健康情形
    日益衰退外，另腹部傷口因感染發炎之後遺症，仍需再次手
    術，其所受痛若實非筆墨所能形容，爰依民法第195條及第2
    27條之1規定，請求精神慰撫金600,000元。
  (五)並聲明：
  1.被告行政院衛生署花蓮醫院、丁○○、行政院衛生署宜蘭醫
    院、己○○應連帶賠償原告 741,545元，及自起訴狀繕本最
    後送達被告之日起至清償之止，按年息百分之五計算之利息
    。
  2.請准供擔保宣告假執行。
二、被告行政院衛生署宜蘭醫院及己○○抗辯稱：
  (一)依外科醫學，手術後傷口拆線之時間為 7至10天左右，原告
    於94年5月12日下午2時許至被告行政院衛生署宜蘭醫院就診
    ，由被告己○○醫師診治，原告稱係於94年 4月25日於行政
    院衛生署花蓮醫院進行膽囊切除手術，希望拆除傷口縫線，
    被告己○○計算傷口縫合時間已逾17日，已超過一般傷口拆
    線時間，因傷口針孔邊緣有滲液，但並無感染情形，故為原
    告進行傷口消毒及拆線，原告離院時，傷口一切均正常並無
    不適。嗣原告於94年5月13日下午7時39分至被告宜蘭醫院急
    診，自稱因打噴嚏造成傷口裂開。由原告之自認伊傷口裂開
    原告係自行打噴嚏所致，而非傷口自行裂開，則此係原告個
    人未注意保護傷口之行為所致，且被告於94年5月12日下午2
    時拆線完畢至翌日下午19時許，傷口才因打噴嚏裂開，其間
    近30小時，原告行走、坐臥、吃飯、盥洗等日常生活行為，
    傷口均無異狀，亦可證被告傷口拆線並無不當。故被告並無
    過失，自無債務不履行及侵權行為。
  (二)原告依民法第184條第1項前段、第185條第1項及第188條第1
    項規定，主張被告己○○及行政院衛生署宜蘭醫院應對原告
    負損害賠責任，另依民法第224條、第227條及第227條之1債
    務不履行之契約關係請求損害賠償，則在舉證責任分配上，
    應由原告就其傷口裂開係與原告拆線有因果關係存在。如前
    所述，原告於拆線後已經過 1天之日常生所需之各種動作行
    為，手術之傷口均無裂開情形，而原告自承係伊打噴嚏致傷
    口裂開，自應由原告先就伊係打噴嚏致傷口裂開之因果關係
    負舉證責任。綜上所述，原告之請求無理由，請求駁回原告
    之訴。
  (三)原告請求損害賠償金額不應准許，詳述如下：
  1.醫療費用部分：被告己○○並無過失，自無須賠償原告醫療
    費用，且依原告所提之醫療費用收據，原告僅自費支出3,29
    0元，其餘已由健保支付，原告自不得請求。
  2.減少勞動能力部分：原告請求 3個月不能工作之損失，雖提
    出計程車駕駛人執業登記證為證，惟該登記證僅能證明原告
    具有計程車駕駛之資格，並不能證明原告確實有從事計程車
    司機之工作，故原告應另提出其年度報稅資料證明其實際從
    事計程車司機工作之收入證明。
  3.精神慰撫金部分：被告己○○並無任何醫療疏失行為，自無
    須賠償原告精神慰撫金，且原告之請求亦屬過高。
  (四)並聲明：
  1.原告之訴及假執行之聲請均駁回。
  2.如受不利之判決，原供擔保請准告免為假執行。
三、被告丁○○抗辯：
  (一)原告於94年 4月25日因膽管結石併其他膽囊炎在被告行政院
    衛生署花蓮醫院由被告丁○○為其手術切除。手術後第 4天
    因恢復狀況良好，原告乃要求出院。一週後原告來複診，被
    告丁○○診視原告傷口無感染、無發炎、癒合情形正常，手
    術後傷口之縫線亦正常。惟因原告身體過重，皮下脂肪過多
    ，被告丁○○診斷係因「皮下脂肪溶解」造成原告傷口針孔
    邊緣有少許滲出液，被告當日為原告換藥並給藥 7日份，囑
    咐原告應繼續門診。嗣後原告即未再來行政院衛生署花蓮醫
    院就醫，被告丁○○於94年5月6日之後，自無可能再對原告
    有任何建議事項。故被告丁○○於原告就診期間，已遵守醫
    師之注意義務，並無醫療過失可言。
  (二)並聲明：
  1.原告之訴及假執行之聲請均駁回。
  2.如受不利之判決，原供擔保請准告免為假執行。
四、被告行政院衛生署花蓮醫院抗辯：
  (一)依原告所述本件醫療過程有諸多缺失，惟查原告訴狀內容及
    本院出院病歷摘要及護理紀錄等資料，原告並無具體陳述醫
    療疏失之事實及究有何因果關係，亦未說明其所引民法第18
    4 條所指之「不法」究係違反何法令規定。原告對事件之認
    定僅憑當事人主觀之認識即認本院及被告丁○○醫師有疏失
    ，必須負連帶賠償責任，恐與事實容有未恰。另原告未舉出
    有足堪認定符合民法第 224條所謂可歸責於被告之事實，即
    主張債務不履行及人格權受有損害請求賠償，恐亦係誤解法
    條立法原意。
  (二)依原告指述於94年4月29日出院至94年5月12日遵醫囑至宜蘭
    醫院就診拆線期間，原告並未向本院提出任何意見，其中94
    年5月6日回診時，亦未向醫師提出意見，可知本院及醫師對
    於本件醫療自原告進院開刀治療至出院回診為止，原告均未
    向本院及醫師表達有醫療疏失之情形，故原告指稱本院及醫
    師有醫療疏失，實難令人認同。
  (三)並聲明：
  1.原告之訴及假執行之聲請均駁回。
  2.如受不利之判決，原供擔保請准告免為假執行。
五、經查，原告於94年 4月22日因膽管結石併其他膽囊炎至被告
    行政院衛生署花蓮醫院就醫，經被告丁○○負責診治並為膽
    囊切除術至95年4月29日出院後改門診治療，原告並於94年5
    月6日回診，為創傷處置及換藥。嗣於94年5月12日原告就近
    至被告行政院衛生署宜蘭醫院就診為手術傷口拆線之準備，
    經被告己○○處理手術拆線完成。惟原告於94年 5月13日在
    家打噴嚏後手術傷口又行裂開，故再行入院為深部複雜創傷
    處理，迄94年 5月16日才出院等之事實，有被告行政院衛生
    署花蓮醫院出院病歷摘要、被告行政院衛生署宜蘭醫院外科
    出院病歷摘要各 1份、門診繳費醫療費用收據及門診、急診
    、住院繳費證明書 2紙附卷可稽，且為兩造所不爭執，堪信
    為真實。
六、原告主張就其手術傷口拆線後，因噴嚏後又行裂開，且腹部
    因感染發炎而疼痛，故須再行入院為深部複雜創傷處理一事
    ，被告有醫療契約之債務不履行行為及業務過失等情，則為
    被告所否認，並以前詞置辯。本件經爭點整理程式，兩造之
    爭執事項厥為：(一)被告丁○○於94年 4月25日為原告進行膽
    囊切除手術後，對於傷口縫線暨縫線後之醫療處置行為是否
    有失當或過失？(二)被告己○○於94年 5月12日為原告拆除上
    開手術傷口縫線之醫療行為是否有失當或過失？(三)如認有過
    失，得請求損害賠償之對象、金額為何及原告對傷口之裂開
    是否與有過失？茲僅就兩造之爭執點，分述如下：
  (一)原告雖主張被告丁○○於手術後傷口縫線暨縫線後之醫療處
    置行為有疏失，致手術傷口感染發炎長久不能癒合，直至94
    年5月12日傷口仍有滲漏云云。惟查：
  1.證人即於94年 5月13日為原告再次裂開之手術傷口為深部複
    雜創傷處理之醫師乙○○於本院審理時結證稱：當時原告已
    經開過刀，但傷口看起來還蠻乾淨，沒有感染，只是有一點
    濕濕的滲出液。任何打開的傷口多少有一點滲出液。（傷口
    有滲出液跟傷口癒合是否相關）傷口約一個星期或二個星期
    就會達到癒合，傷口真正要長回未受傷前的狀況要相當長的
    時間等語（見本院卷第61、62、63、64頁），足見原告手術
    後之傷口並無發生感染，導致有滲出液而無法癒合之情形。
  2.另就原告手術傷口縫線後之醫療處置行為方面，證人即看護
    原告手術後之加護病房護士朱雅莉於本院審理時結證稱：「
    （原告在醫院時有無告訴他應該注意事項？）剛開完刀會給
    病人使用束腹帶，並告知不能取下。」、「（（提示原證一
    4 月25日第二頁）當時原告是否有使用束腹帶？）有，護理
    紀錄上也有記載。」、「（如果有開刀束腹帶從何時開始帶
    ？）下刀後就會開始帶束腹帶，帶到出院為止，轉到病房後
    才不帶，至於加護病房住多久要看病人情形。」、「（原告
    是從何時使用束腹帶？）我的班是從 4月25日下午至26日凌
    晨都有帶，依據紀錄上原告住加護病房都有帶束腹帶。我有
    告訴原告一直到一般病房還是要帶束腹帶。」等情（見本院
    卷第66、67、68頁），核與護理紀錄所載內容相符（見宜調
    卷第16至19頁），而被告丁○○於本院為當事人訊問時亦結
    證稱：原告膽囊切除手術後由伊縫線，並有給原告帶束腹；
    在手術前、後、門診及住院查房時，伊都有叮嚀原告要避免
    激烈的運動，激烈運動包含咳嗽、伸懶腰、轉身等腹部肌肉
    伸展動作，而且束腹要帶著等語在卷（見本院卷第87頁）。
    顯見原告於94年 4月25日進行膽囊切除手術縫線後，均確實
    使用束腹帶，並有接受醫護人員之叮嚀與衛教教導，被告丁
    ○○於縫線後之醫療處置行為並無失當之處。
  3.依上觀之，原告手術後之傷口既未有感染現象，原告並均有
    使用束腹帶，及接受醫護人員之叮嚀與衛教教導，則被告丁
    ○○為原告進行膽囊切除手術縫線暨縫線後之醫療處置行為
    ，顯已符合醫學常規，原告傷口嗣後再行裂開一事，其要無
    可歸責之事由，亦難認有何過失。原告前揭主張，洵屬無據
    ，尚不足以據為不利被告丁○○之認定。
  (二)原告另主張手術後傷口有滲出液，被告己○○於94年 5月12
    日仍為拆線行為，導致傷口再次裂開，顯有失當或過失之情
    云云。惟查：
  1.證人乙○○醫師於本院審理時證稱：傷口倘有滲出液應該要
    拆線，把滲出液放出來，傷口比較容易癒合。傷口若癒合沒
    有紅腫就可以拆線，若是感染就趕快拆線，通常一般人傷口
    癒合都是7到10天，至於肥胖的人傷口癒合大概也是7到10天
    。一般來講拆線時間應該是縫線後 7天，最晚10天，很少超
    過14天。若傷口有問題還是要拆線之後再處理，所以傷口有
    沒有問題，跟要不要拆線沒有關係。伊認為原告傷口會再次
    裂開，跟拆線沒關係，有可能是原告比較胖，皮下脂肪比較
    多，另外根據記載原告咳嗽是否有關係也有可能，另外是拆
    線後一天才裂開。至於拆線時要不要注意到病人的肥胖情況
    ，伊覺得應該看情形，拆線的時間不會因肥胖情形而延長，
    伊也曾經處理過比原告還胖的病患，拆線時間也是 1個星期
    到10天左右。傷口若癒合沒有紅腫就可以拆線，若是感染更
    應該趕快拆線等語綦詳（見本院卷第63、64、66頁），而被
    告己○○於本院為當事人訊問時亦結證稱：伊於94年 5月12
    日檢視原告的傷口後，發現針孔旁有少許滲出液，但傷口沒
    有感染，再詢問開刀日期，原告說是94年 4月25日，伊依規
    範及專業判斷認為距手術已滿10天以上，也沒有不拆線的理
    由，所以在門診那天就拆線。拆線後原告傷口是密合，一直
    到走出診間都沒有事。原告就診當天之傷口已經癒合，沒有
    裂開，所以伊就拆線等語（見本院卷第89、91頁），足證被
    告己○○就原告傷口所為之拆線行為，並無違反醫療常規之
    情形。況且，原告於94年5月12日下午2時拆線完畢至翌日下
    午19時為止，其間近30小時，傷口均無異狀，倘如原告主張
    係打完噴嚏後始為裂開，則原告傷口裂開與被告己○○拆線
    行為間，是否有相當因果關係，要非無疑。另被告己○○於
    本院為當事人訊問時亦證稱：拆線後伊及診間護士都有叮嚀
    病患不要做激烈的運動，伊也有叮嚀原告等語（見本院卷第
    89頁），則被告己○○為原告拆除上開手術傷口縫線後之處
    置行為，亦無未盡醫師注意義務之情形。
  2.因此，既難認被告己○○就原告傷口再次裂開之結果有醫療
    過失或可歸責之事由，亦無從認定上開結果與被告己○○之
    拆線行為間，有相當因果關係存在。原告前揭指摘，自不足
    取。
  (三)按因可歸責於債務人之事由，致為不完全給付者，債權人得
    依關於給付遲延或給付不能之規定行使其權利。因不完全給
    付而生前項以外之損害者，債權人並得請求賠償；因故意或
    過失，不法侵害他人之權利者，負損害賠償責任；受僱人因
    執行職務，不法侵害他人之權利者，由僱用人與行為人連帶
    負損害賠償責任，固為民法第227條及第 184條第1項前段、
    第188條第1項所明定，惟應負債務不履行損害賠償責任及侵
    權行為損害賠償責任者，應以債務人、行為人於履行債務時
    有可歸責之事由、行為時具有故意或過失為限。經查，原告
    主張之系爭醫療契約當事人行政院衛生署花蓮醫院、行政院
    衛生署宜蘭醫院之履行輔助人即被告丁○○、己○○於履行
    契約所負之債務時，並無過失，亦即無可歸責之事由，已如
    前述，是原告主張被告行政院衛生署花蓮醫院、行政院衛生
    署宜蘭醫院應與被告丁○○、己○○同負債務不履行損害賠
    償之責，自屬無據。又原告主張之侵權行為人即被告丁○○
    於94年 4月25日為原告進行膽囊切除手術後，對於傷口縫線
    暨縫線後之醫療處置行為，及被告己○○於94年 5月12日為
    原告拆除上開手術傷口縫線之醫療行為均無過失亦如前述，
    則原告請求被告丁○○、己○○及其僱用人行政院衛生署花
    蓮醫院、行政院衛生署宜蘭醫院應負連帶賠償之責，同屬無
    據。
  (四)末按就侵權行為言，被害人應就行為人因故意或過失，不法
    侵害其權利之事實負舉證責任，此與債務不履行以由債務人
    證明免責事由者，有所不同，最高法院70年度台上字第2550
    號著有裁判可參。又按民法第 224條前段規定債務人之代理
    人或使用人關於債之履行有故意或過失時，債務人應與自己
    之故意或過失，負同一責任，係就債之履行，其代理人或使
    用人有故意或過失之情形，應視同債務人自己之故意或過失
    ，此際，債務人固應負債務不履行之損害賠償責任，但非謂
    債務人即應負侵權行為之損害賠償責任；債權人如認債務人
    另成立侵權行為，仍應就所主張之侵權行為負舉證責任，最
    高法院91年度台上字第 122號著有裁判可參。原告雖主張侵
    權行為責任與契約責任二法律關係之競合，係採請求權規範
    競合說，故債務不履行之舉證責任於侵權行為部分亦得主張
    之，亦即債權人僅須證明受有損害，餘由行為人證明無疏於
    注意義務之情形云云。惟揆諸前揭裁判意旨，侵權行為責任
    與不完全給付之契約責任二者關於舉證責任分配之原則如上
    所述，仍屬有間，則舉重以明輕，原告主張不應負債務不履
    行之債務人（行為人）成立侵權行為責任者，自應就債務人
    （行為人）因故意或過失，不法侵害其權利之事實負舉證責
    任至明。原告前揭主張，容有誤會，併予敘明。
七、綜上所述，被告丁○○、己○○就原告手術傷口再次裂開之
    結果，於醫療、處置行為上，既無可歸責之事由，原告復未
    舉證證明被告丁○○、己○○有何故意或過失，致原告手術
    傷口感染發炎，無法癒合，甚且再次裂開之情事，則原告依
    不完全給付及侵權行為之規定，請求被告連帶賠償原告741,
    545元，及自起訴狀繕本最後送達被告之日起至清償之止，
    按年息百分之五計算之利息，為無理由，不應准許。其假執
    行之聲請亦失所附麗，應併予駁回。
八、末按法院為終局判決時，應依職權為訴訟費用之裁判；訴訟
    費用，由敗訴之當事人負擔，分別為民事訴訟法第87條第 1
    項、第78條所明定，經核本件訴訟費用額為裁判費 8,150元
    、證人旅費1,348元，合計9,498元，應由敗訴之原告負擔，
    爰依前揭規定，確定如主文第2項所示。
九、又本件事證已臻明確，兩造所為之其他主張、陳述並所提之
    證據，經審酌後，認均與本件之結論無礙，爰不一一論述，
    併予敘明。
十、結論：本件原告之訴為無理由，依民事訴訟法第87條第 1項
    、第78條，判決如主文。
中　　華　　民　　國　　96　　年　　11　　月　　26　　日
                        臺灣宜蘭地方法院民事庭
                            法  官  陳映佐
正本與原本無異。
如不服本判決應於判決送達後20日內提出上訴狀（須附繕本）。
中　　華　　民　　國　　96　　年　　11　　月　　28　　日
                            書記官  邱美龍
